【裁判字號】    98,消債抗,472
【裁判日期】    981214
【裁判案由】    聲請更生程序
【裁判全文】
臺灣高雄地方法院民事裁定           98年度消債抗字第472號
抗  告  人
即  債務人  丙○○
代  理  人  徐豐益律師
上列抗告人因聲請更生程序事件，對於中華民國98年7 月16日本
院97年度消債更字第469 號裁定提起抗告，本院裁定如下：
    主  文
抗告及延長保全處分之聲請均駁回。
抗告費用新台幣壹仟元由抗告人負擔。
    理  由
一、本件抗告意旨略以：抗告人即債務人（以下簡稱抗告人）前
    於民國95年8 月間以書面與元大商業銀行股份有限公司（原
    復華銀行，下稱元大銀行），依「中華民國銀行公會會員辦
    理消費金融案件無擔保債務協商機制」就當時欠款新臺幣（
    下同）3,760,829 元達成分期還款協議，同意自95年9 月起
    ，分120 期，利率3%，按月償還36,315元。抗告人原為國中
    教師，於95年8 月退休，95年申請債務協商時，尚有房貸債
    務未參與協商，於消費者債務清理條例施行後，曾向最大債
    權金融機構即台新銀行請求共同協商債務清償方案，遭台新
    銀行以抗告人前曾參與95年協商機制成立而拒絕協商，雙方
    協商不成立。抗告人退休後雖於台灣銀行高雄銀行有優惠利
    率高達18% 之存款1,678,000 元，每月可領利息25,170元，
    惟抗告人每月將之用以償還台新房貸至少25,500元，且自95
    年12月8 日即將優惠存款本金以存單質借方式借出，存入台
    新銀行帳戶以利扣款，原審以抗告人台新銀行帳戶每月至少
    有25,500元現金存款入帳，認抗告人每月另有固定收入25,5
    00元，與事實不符。又抗告人若收入大於支出，抗告人即不
    會將優惠存款本金借貸出來使用，台灣銀行每月先將優惠存
    款利登錄於存摺，再依本金質押借款方式扣回借出本金之利
    息，借款利率亦是18% ，如此，優惠存款只是帳面數字而已
    ；且為繳交房貸、95年協商之月付協商款，抗告人自95年12
    月至97年3 月28日將質借出來之優惠存款本金用於繳交每月
    房貸25,500元共16個月（408,000 元）、每月付協商款36,3
    15元共15個月（544,725 元），並於96年7 月11日繳交高雄
    市鹽光儲蓄互助社貸款779,000 元，共計支出1,731,725 元
    ，已將優惠存款本金質借花用殆盡，故不得已於97年3 月28
    日將優惠存款解約，原審認定抗告人未將優惠存款本金1,68
    0,000 元用以還債，並將該本金列為抗告人現資產項目，即
    有違誤。抗告人前夫甲○○聲請更生被駁回，夫妻反目已離
    婚，抗告人名下房子2 棟，其中一棟已被債權銀行強制執行
    中即將拍賣，抗告人因需用錢向三信借貸60萬元、教會互助
    社2,033,500 元，尚未繳清。抗告人父親為低收入戶，每月
    雖低收入戶補助款5,000 元，但有貸款，每月支付教會互助
    社5,000 元後，已無剩餘，需要抗告人扶養，原審認知與事
    實不符。抗告人95年8 月退休，實領退休金965,57 7元，95
    年分別償還高雄銀行340,000 元、二信合作社149,332 元（
    此為前夫債務）、高雄市鹽埕教會互助社505, 000元，退休
    金已全數支用完畢，僅能靠每半年退休俸約163,872 元過日
    子，扣除房貸，尚須繳納父親儲蓄互助會之還款，加上生活
    費用及小女兒之教育費，須向親友借錢度日。抗告人雖為國
    中音樂教師退休，惟年過50歲，手腕肌腱炎已無法再彈琴，
    難以招生教授鋼琴，原審以抗告人得以教授鋼琴為業，每月
    收入至少7 萬餘元，與事實有極大差異，抗告人清償債務幾
    無可能。原審未察上情，逕予駁回抗告人更生之聲請，實有
    違誤。為此，爰依法提起本件抗告，請求廢棄原裁定，並准
    予裁定開始更生程序等語。
二、按，「債務人不能清償債務或有不能清償之虞者，得依本條
    例所定更生程序，清理其債務」；「債務人無擔保或無優先
    權之債務總額未逾新台幣1,200 萬元者，於法院裁定開始清
    算程序或宣告破產前，得向法院聲請更生。」；「債務人與
    金融機構協商成立者，不得聲請更生或清算。但因不可歸責
    於己之事由，致履行顯有重大困難者，不在此限。」、「本
    條例施行前，債務人依金融主管機關協調成立之中華民國銀
    行公會會員，辦理消費金融案件無擔保債務協商機制與金融
    機構成立之協商，準用前項之規定。」，消費者債務清理條
    例第3 條、第42條第1 項、第151 條第5 項、第6 項分別定
    有明文。惟債務人若前依債務協商機制於95年間與金融機構
    達成協商，嗣又將未於95年間與金融機構協商之債務，於聲
    請本次更生前，與95年間與金融機構協商之債務，一併再向
    金融機構聲請協商，而遭金融機構拒絕協商者，則不受消債
    條例第151 條第5 項、第6 項之規定限制，惟仍應依法審酌
    聲請人是否有「不能清償債務」或「不能清償債務之虞」，
    合先敘明。
三、經查：
(一)、抗告人曾於95年8 月間曾就當時積欠金融機構之無擔保債務
    3,760,829 元，依金融主管機關協調成立之「中華民國銀行
    公會會員辦理消費金融案件無擔保債務協商機制」與元大銀
    行等金融機構成立協商達成分期還款協議，而因抗告人尚積
    欠有擔保債務未於當時一併納入協商，抗告人乃於消費者債
    務清理條例施行後，依規定向最大債權銀行即台新銀行申請
    協商，惟仍遭台新銀行以抗告人前曾參與銀行公會協商機制
    成立而退件致協商不成立等情，有抗告人提出之無擔保債務
    還款計劃、協議書、債權人清冊、財團法人金融聯合徵信中
    心當事人綜合信用報告、前置協商退件通知函附卷可稽（見
    原審卷第25頁至第29頁、第38頁、第78頁、第85頁至第87頁
    ），堪信為真。揆諸前揭說明，本件更生之聲請即應審酌抗
    告人是否有不能清償債務或不能清償之虞之情形。
(二)、查抗告人退休後目前每半年領取退休俸163,872 元，前夫每
    月給予膳養費5,000 元，另從事食品銷售每月所得約700 元
    ，平均每月收入約33,012元（計算式：163,872 ÷6 ＋5,00
    0 元＋700 ＝33,012），業據抗告人陳報在卷，堪認抗告人
    確有上開收入。又抗告人陳稱其設於台灣銀行高雄分行本金
    1,678,000 元、利率18% 之優惠存款，於期間陸續解約，並
    用於繳納95年協商每月協商款36,315元達15個月（計544,72
    5 元）、繳納每月房貸25,500元達16個月（95年9 月至96年
    11月，計408,000 元）、96年7 月11日清償高雄市鹽光儲蓄
    互助社貸款779,000 元，共計1,731,725 元，該優惠存款本
    金支借殆盡，故於97年3 月解約，業據提出優惠存款存摺影
    本、匯款單、房貸繳納明細、高雄市鹽光儲蓄互助社「股金
    及放款個人帳」（見本院卷第8 頁至第22頁）可憑，固堪認
    定抗告人目前已無優惠存款利息收入，然抗告人其所提出之
    上開高雄市鹽光儲蓄互助社「股金及放款個人帳」（見本院
    卷第20頁），抗告人還清該互助社貸款同日並辦理退股，其
    股金結餘667,800 元應由抗告人領取，是此部分股金即為抗
    告人之資產。又抗告人目前名下有高雄市○○區○○街54巷
    8 號房地（下稱鹽埕街房地）、高雄市○○區○○街171 號
    3 樓之2 房地（下稱必忠街房地）及汽車1 輛，此有抗告人
    財產歸資屬料清單可憑（見原審卷第8 頁），而鹽埕街房地
    經鑑價為1,100,000 元，有本院民事執行處98年8 月18日雄
    院高97司執修字第103995號函（見本院卷第30頁），另抗告
    人所有之必忠街房地，與其前夫名下必忠街171 號3 樓之1
    門牌僅差1 號，坐落基地位置相同，建物面積僅相差7.77平
    方公尺，且均於同一時間（即93年6 月16日）設定抵押權予
    台新銀行，債務人均為抗告人及甲○○，此有上開2 房地之
    建物、土地登記謄本在卷可參（見原審卷第61頁至第64頁、
    第74頁至第75頁、第110 頁至第111 頁、本院卷第92頁至第
    99頁），堪認上開2 建物之價值應相差無幾，而台新銀行評
    估必忠街171 號3 樓之1 房地現值1, 680,000元，有該行98
    年9 月23日台新總債務協商部字第09800012061 號函附卷可
    稽（見本院卷第65頁），則本院認抗告人名下必忠街房地現
    值亦為1,680,000 元。
(三)、抗告人陳稱除須與前夫共同扶養未成年女兒李○（83年2 月
    生）外，因唯一同胞手足丁○○為重度殘障，故尚須由其一
    人獨力扶養父親乙○○、母親戊○○○，故含個人生活費及
    扶養費之每月必要支出為22,190元等情，固據其提出戶籍謄
    本、家族系統表（見原審卷第154 頁、第171 頁至第172 頁
    、第196 頁、第79頁）為證，惟抗告人於原審陳報聲請更生
    前2 年每月必要支出僅為18,319元（見原審卷第22頁、第93
    頁），並未陳報扶養父母，而抗告人之父親乙○○、母親戊○○○每月除共同領取低收入戶補助5,000 元外，其每人每
    月各自領取老人年金6,000 元，業據抗告人提出渠等低收入
    戶證明、存摺影本（見原審卷第155 頁、本院卷第80頁至第
    85頁），換算乙○○、戊○○○每人每月各有收入8,500 元
    ，如無其他特殊開銷需求，亦非不能維持生活，抗告人亦未
    曾提出有支付乙○○、戊○○○扶養費之證明資料，其所陳
    自難信為真，抗告人於原審既未陳報聲請更生前2 年有實際
    支出扶養乙○○、戊○○○之情，自難認抗告人實際上有支
    出此部分費用之必要。又抗告人既已負擔高額債務，自應樽
    節開支，始符誠信，是依內政部公布98年度高雄市每人每月
    最低生活費用為11,309元為標準，核算抗告人個人生活費用
    及與前夫共同扶養李○之必要費用，應僅為16,964元（元以
    下4 捨5 入，下同，計算式：11,309×1.5 ＝16,964），抗
    告人陳報每月必要支出為22,190元，洵屬過高，委無足取。
(四)、本件抗告人目前積欠台新銀行房貸債務3,357,647 元，利率
    為2.3%，截台新銀行98年9 月23日函覆本院院止，抗告人均
    按月正常繳納本息，且有抗告人名下必忠街房地供擔保，而
    抗告人之前夫甲○○為上開房貸債務之共同債務人，並以其
    名下價值1,680,000 元之高雄市○○區○○街171 號3 樓之
    1 房地設定抵押予台新銀行供擔保，有該行上揭函文（見本
    院卷第65頁）及上開2 房地之建物土地登記謄本在卷可稽，
    。另抗告人陳稱向高雄市第三信用合作社借款600,000 元乙
    節，經查抗告人此部分借款為房貸債務，係以抗告人名下鹽
    埕街房地供擔保，目前未償房貸餘額僅餘20,000元，有上開
    房地之登記謄本及財團法人金融聯合徵信中心當事人綜合信
    用報告在卷可按（見原審卷第141 頁至第142 頁、本院卷第
    61頁至第63頁）。又抗告人另積欠信用卡債務1,918,842 元
    、非現金卡之無擔保授信債務1,463,000 元及另積欠高雄市
    第三信用合作社房貸20,000元，亦上開財團法人金融聯合徵
    信中心當事人綜合信用報告可按。至於抗告人陳稱尚有向教
    會互助會借貸2,033,500 元乙節，固提出高雄市鹽光儲蓄互
    助社股金及放款個人帳為憑（見本院卷第21頁至第22頁），
    惟抗告人未曾將之陳報於債權人清冊，且查該債務之借款人
    為乙○○，並非抗告人，自不得列為抗告人之債務甚明。本
    件如以抗告人所有之必忠街房地及甲○○名下之必忠街171
    號3 樓之1 房地優先抵償抗告人積欠之房貸債務，可足額清
    償且尚餘2,353 元積極財產（計算式：1,680,000 ×2 －3,
    3 57,647＝2,353 ）。又以抗告人名下鹽埕街54巷8 號房地
    價值1,100,000 元及高雄市鹽光儲蓄互助社退股金667,800
    元優先抵償抗告人所積欠高雄市第三信用合作社房貸債務
    20,000元及利率較高之信用卡債務後，抗告人之信用卡債務
    僅餘171,042 元，以一般信用卡利率為年息20% 計算，其每
    月應繳利息為2,850 元，而抗告人尚欠之非現金卡之無擔保
    授信債務1,463,000 元部分，如以其一般行情為利率年息10
    % 計算，每月應繳利息為12,192元，準此，抗告人上開所餘
    債務1,634,042 元（計算式：171,042 ＋1,463,000 ＝1,63
    4,042 ）每月應繳利息為15,042元（計算式：2,850 ＋12,
    192 ＝15,042）。本件如以抗告人所陳報每月收入33,012元
    扣除個人必要生活費用16,964元（此標準已涵蓋居住需求費
    用在內）、所餘債務每月應繳利息15,042元後，尚餘1,006
    元可供清償債務，而抗告人每月收入33,012扣除必要支出
    16,964元之餘款僅為16,048元，然抗告人截至98年9 月為止
    均能正常繳納上開房貸債務本息25,500元，顯見抗告人尚有
    至少9,452 元（計算式：25,500－16,048＝9,452 ）之其他
    收入未予陳報而可供作償還債務之來源，則經逐次攤還本金
    後，抗告人每月應繳利息負擔將日漸減輕，其每月收入所餘
    可供償還本金之金額即逐步增加；又參以目前金融機構為減
    輕債務人還款負擔，推行個別一致性債務協商機制，最優惠
    可提供債務零利率之分期還款方案，倘抗告人將來循此途徑
    ，即可省去利息負擔而將每月所餘款項用以清償債務本金，
    預計8 年餘即可將所餘債務全部清償完畢（計算式：33,012
    －16,964＝16,048，1,634,042 ÷16,048＝8.4852）。是以
    ，以抗告人之上開財產、收入情形，應可在未來相當期限內
    逐步將債務清償完畢，要無疑義。
四、綜上所述，抗告人依負債及財產、收支狀況，並非不能清償
    債務，亦無不能清償債務之虞，自不符消費者債務清理條例
    所定可聲請更生之要件，且屬無從補正，依前揭條文意旨，
    自應駁回其更生之聲請。原審以此為由裁定駁回抗告人更生
    之聲請，並無違誤。抗告意旨指摘原裁定不當，求予廢棄另
    為裁定，為無理由，應予駁回。又本件聲請人所提之更生聲
    請既經駁回，則聲請人請求延長保全處分期間之聲請，自失
    所附麗，故聲請人此部份之聲請無從准許，應併予駁回。
五、據上論結，本件抗告為無理由，依消費者債務清理條例第11
    條第2 項、第15條，民事訴訟法第495 條之1 第1 項、第44
    9 條第1 項、第95條、第78條，裁定如主文。
中    華    民    國    98    年    12    月    14    日
                 民事第六庭   審判長法  官  楊國祥
                                    法  官  李怡諄
                                    法  官  林書慧
上為正本係照原本作成。
本件不得抗告。
中    華    民    國    98    年    12    月    14    日
                            書  記  官  莊豐源


司法院資訊處製作；財團法人民間司法改革基金會備份。
